臺灣高等法院臺南分院民事判決
110年度上更一字第14號
上  訴  人  黃美華  
訴訟代理人  沈昌憲律師
被上訴人    王裕仁  
            周慶安  
共      同
訴訟代理人  陳澤嘉律師            
            林子恒律師          
參  加  人  鄭明昌  
            楊卉絨  

            李錦綢  

            楊士弘  


            林原標  

            陳秀玉  
上列當事人間請求履行契約等事件，上訴人對於中華民國107年6
月13日臺灣臺南地方法院第一審判決（106年度訴字第1453號）
，提起上訴，經最高法院第一次發回更審，上訴人並為訴之擴張
，本院於111年7月14日言詞辯論終結，判決如下：
    主  文
原判決關於駁回上訴人後開第二項之訴部分，及該部分訴訟費用
負擔之裁判均廢棄。
上廢棄部分，被上訴人王裕仁、周慶安應各給付上訴人新臺幣玖
拾參萬柒仟貳佰柒拾壹元，及自民國106年9月13日起至清償日止
，按週年利率百分之五計算之利息。
被上訴人王裕仁、周慶安應另各給付上訴人新臺幣參佰零玖萬柒
仟肆佰參拾捌元，及自民國111年4月14日起至清償日止，按週年
利率百分之五計算之利息。
第一、二審（含擴張之訴）及發回前第三審訴訟費用由被上訴人
負擔。
    事實及理由
一、按第二審訴之變更或追加，非經他造同意不得為之，但擴張
    或減縮應受判決事項之聲明者，不在此限，民事訴訟法第44
    6條第1項、第255條第1項第3款定有明文。查上訴人於原審
    起訴請求被上訴人應給付新臺幣（下同）187萬4,542元，及
    自民國（下同）106年9月13日起至清償日止，按週年利率百
    分之5計算之利息，並於本院擴張請求應另給付上訴人619萬
    4,876元，及自民事擴張訴之聲明狀繕本送達被上訴人之翌
    日（即111年4月14日）起至清償日止，按週年利率百分之5
    計算之利息，核其所為，核屬擴張應受判決事項之聲明，依
    上開規定，毋庸對造同意，應予准許，合先敘明。
二、本件上訴人主張：被上訴人王裕仁、周慶安（下稱被上訴人
    2人）因向新營凃厝共有土地處分委員會（下稱凃厝委員會
    ）購得坐落原臺南市○○區○○段000○000○000○000
　　○000○000地號土地（下合稱系爭6筆土地），伊依法主張租
    地建屋之優先承買權，兩造遂於102年7月5日分別訂立協議
    書（下稱系爭協議書），伊為將來協議所取得西側土地有通
    行之需要，被上訴人2人同意建築規劃系爭6筆土地南邊或中
    間5至6米私設道路（即分割後之同段910之10、12地號土地
    ，下合稱系爭2筆土地），伊可以無條件通行，並同意設定
    地役權，保障伊通行之權益，伊則每坪加4萬元，即每坪15
    萬元增購原同段000至000地號間138.97坪之土地（即分割後
    之同段944之1地號土地），合計555萬8,800元，作為就系爭
    2筆土地通行及設定地役權之對價；復於同年9月3日於臺灣
    臺南地方法院（下稱臺南地院）101年度重訴字第173號請求
    土地所有權移轉登記事件（下稱另案）調解成立，被上訴人
    2人同意於登記完成、伊拆除所有之土地上賣場建物後，給
    付伊102萬元。伊遂與被上訴人2人於102年9月24日共同與凃
    厝委員會簽訂買賣契約書，購買系爭6筆土地，依協議由伊
    取得西側之同段951、944之1地號土地。伊履行上開調解方
    案，於102年12月18日扣除102萬元後，將剩餘之453萬8,800
    元匯入被上訴人周慶安之銀行帳戶。惟被上訴人2人迄未將
    系爭2筆土地設定地役權予伊，以供通行之用，復將之出賣
    予購買建案房地之第三人，致伊所有同段951、944之1地號
    土地，因未能通行系爭2筆土地及不能就系爭2筆土地設定地
    役權，而受有損害，被上訴人2人自應負給付不能之損害賠
    償責任等情。爰依民法第226條第1項規定，求為命被上訴人
    2人給付伊187萬4,542元，及自106年9月13日起加計法定遲
    延利息之判決（原審為上訴人敗訴之判決，上訴人聲明不服
    ，提起上訴）。並上訴聲明：㈠原判決關於駁回上訴人後開
    第二項之訴部分，及該部分訴訟費用負擔之裁判均廢棄。㈡
    上廢棄部分，被上訴人2人應給付上訴人187萬4,542元，及
    自106年9月13日起至清償日止，按週年利率百分之5計算之
    利息。擴張訴之聲明：被上訴人2人應另給付上訴人619萬4,
    876元，及自111年4月14日起至清償日止，按週年利率百分
    之5計算之利息。　　
三、被上訴人則以：伊係出於好意施惠而答應系爭2筆土地設定
    地役權予上訴人，不受此協議拘束。且系爭2筆土地已移轉
    所有權登記予第三人而給付不能，係不可歸責於伊之事由所
    致，依民法第225條第1項規定，伊免給付義務。本件鑑價以
    同段951地號土地興建建物為前提，其鑑價標的及內容顯有
    錯誤。又上訴人係為增加其取得土地之臨路面寬而增購138.
    97坪土地，與通行權益無關等語置辯。並答辯聲明：上訴及
    擴張之訴均駁回。
四、參加人陳述：
　　上訴人應先舉證證明其所稱之約定存在，且伊非該約定之當
  　事人，自不受拘束。
五、兩造不爭執之事項：
  ㈠訴外人凃厝委員會於101年7月30日就系爭6筆土地辦理標售，
    由被上訴人2人共同得標，經凃厝委員會通知上訴人是否優
    先購買，上訴人於101年8月22日寄發新營中山路郵局第530
    號存證信函予凃厝委員會代表人凃群同、林秀蘭，表示願依
    土地法第104條之規定主張優先購買，凃群同、林秀蘭分別
    於101年8月22日、101年8月24日收受該信函；上訴人復於10
    1年8月27日寄發新營中山路郵局第574號存證信函予凃厝委
    員會代表人凃群同、林秀蘭，表示願依土地法第34條之1第4
    項規定主張優先購買，凃群同、林秀蘭均於101年8月28日收
    受該信函（見本院卷前審卷一第265至274頁）。
  ㈡上訴人就系爭000地號土地與原土地所有權人間有租賃關係存
    在，並在租賃土地上建有建物經營賣場。
  ㈢被上訴人分別於102年7月5日與上訴人因系爭6筆土地買賣權
    利，簽訂系爭協議書，內容略以：「……二、王裕仁、周慶安
    同意規劃建築本案土地南邊或中間5至6米私設道路，黃美華
    可以無條件通行，並同意設定地役權，保障黃美華之通行權
    益。」等語（見原審補字卷第19、20頁）。
  ㈣兩造與訴外人凃群同等人於102年9月3日於另案（即臺南地院
    101年度重訴字第173號）成立訴訟上調解，調解方案略以：
    「一、針對系爭土地之買賣，甲（即上訴人）、乙（即訴外
    人凃群同等）、丙（即被上訴人）三方同意以下列條件達成
    和解：1、甲方同意以登記持分比例計算所得面積（約193.1
    4坪）以每坪11萬元向地主購買。另甲方同意增購約110坪（
    位置位於三興段945-950地號西邊地籍線向南延伸至944地號
    南邊地籍線延伸至交界處，以每坪15萬元向丙方購買）。以
    上購買之位置及範圍如附圖所示之紅色斜線部分所示（實際
    仍以地政機關實測為準）。2、丙方同意建築規劃本案土地
    南邊或中間五至六米之私設道路，供甲方無條件通行並同意
    設定地役權，以保障甲方通行之權利。3、甲方所有地上物
    ，甲方同意於登記完畢之同時自行拆除完畢。4、丙方同意
    於登記完成及甲方拆除地上物後，同時給付甲方102萬元。5
    、甲方同意給付新營凃厝共有土地處分委員會自102年1月起
    至土地過戶完畢止，以每月2萬元計算之租金，至若有第三
    人向甲方主張此部分租金，則係委員會與該第三人間之關係
    ，與甲方無涉。…」等語（見原審補字卷第31、32頁）。
  ㈤凃厝委員會與上訴人於102年9月24日簽訂系爭土地買賣契約
    書，內容略以：「……一、不動產標示：系爭土地，面積共32
    43.15平方公尺，所有權全部，出售於周慶安、王裕仁、黃
    美華等三人。二、本件不動產買賣緣係依土地法第34條之1
    規定方式處分，於101年7月30日公開招標方式，由周慶安、
    王裕仁以107,488,700元正得標（實際價金應更正為107,915
    ,816元正）。三、本件經依土地法第34條之1第二項規定通
    知共有人主張優先購買權，乙方（按即黃美華，下同）於10
    1年8月27日以新營中山路郵局存證信函574號，回函主張優
    先購買權。四、乙方係依據土地法第34條之1第四項主張優
    先購買權，相關約定均應與得標者所簽訂之預定買賣契約書
    條件相同，其預定買賣契約書為本契約之一部分。…」等語
    （見原審補字卷第17至18頁）。
  ㈥被上訴人周慶安、訴外人林秀勉與買方楊士弘、李錦綢於104
    年11月28日簽訂土地買賣契約書（詳被上證一，本院前審卷
    一第223至239頁），該土地買賣契約書第3條略以：「買方
    （即楊士弘、李錦綢）同意系爭910之12地號土地無償供鄰
    地，即三興段910、910之11、944之1、951地號土地所有權
    人及地上建物所有權人或建物使用人作為通行之用」等語（
    見原審補字卷第35頁）。
  ㈦系爭910之10地號土地現共有人為黃久美（應有部分10,000分
    之811及10,000分之8,412）、蔡文川（應有部分10,000分之
    777），登記原因均為買賣，原因發生日期均為104年11月9
    日、登記日期均為104年12月8日（見原審卷第65至67頁）。
  ㈧系爭910之12地號土地現共有人為沈利夫、鄭明昌、楊卉絨、
    李錦綢、楊士弘、林原標、陳秀玉等7人（見原審卷第68至7
    3頁）。
  ㈨上訴人於102年12月18日匯款453萬8,800元至被上訴人周慶安
    之華南商業銀行帳號第000000000000號帳戶（見原審補字卷
    第34頁）。
  ㈩本院囑託社團法人臺南市不動產估價師公會鑑定系爭951、94
    4之1地號土地於106年7月25日，不能通行系爭910之10、910
    之12地號土地及不能就該二筆土地設定地役權之損害，鑑定
    結果認損害金額為806萬9,418元，其損害金額，不因通行權
    或地役權有所差異，亦無法將損害金額區分不能通行鄰地所
    受損害及設定地役權所受損害（見估價報告書第Ⅳ頁，本院
    卷第263頁）。
六、兩造爭執之事項：　　
    上訴人依民法第226條第1項之規定，請求被上訴人給付806
    萬9,418元本息，有無理由？
七、得心證之理由：　　
　㈠查，被上訴人2人向訴外人凃厝委員會共同標得系爭6筆土地
    ，經於系爭000地號土地上租地建屋之上訴人主張優先購買
    ，兩造於102年7月5日簽立系爭協議書，與訴外人凃群同等
    人於102年9月3日於另案成立調解，依系爭協議書、另案調
    解內容，上訴人取得西側土地，被上訴人2人同意規劃建築
    本案土地南邊或中間5至6米私設道路，上訴人可以無條件通
    行，並同意設定地役權，保障上訴人之通行權益乙情（見兩
    造不爭執之事項㈠至㈣），此部分之事實，可資認定。
　㈡次查，兩造為前述約定時，雖因被上訴人2人尚未取得土地，
    故僅能約定同意規劃建築本案土地南邊或中間5至6米私設道
    路，上訴人可以無條件通行，並同意設定地役權，保障上訴
    人之通行權益乙節，然上開可供通行及設定地役權之標的已
    屬可得特定。參以嗣後被上訴人2人在土地上進行建案之規
    劃興建，依約定留設5米寬、分割出系爭910之10、910之12
    地號土地（即系爭2筆土地），為私設道路供通行之用，有
    設計圖可稽（見原審卷第48頁）；且在建案之土地及房屋出
    售時（買受人為本件參加人、受告知人等），亦與各該買受
    人於買賣契約書約定買方同意系爭2筆土地同意無償提供鄰
    地，即同段944之1、951地號土地之所有權人及地上建物所
    有權人或使用人作為通行之用乙節（見兩造不爭執之事項㈥
    ），亦有地籍圖謄本可稽（見原審補字卷第10頁），堪認系
    爭2筆土地即為兩造約定供上訴人通行及設定地役權之土地
    。被上訴人2人自應受兩造上開約定之拘束，被上訴人2人辯
    稱：伊等不受此部分協議之拘束乙節，尚無可採。
　㈢又查，被上訴人2人分別於104年11月、105年8、9月間，以買
    賣為原因，將系爭2筆土地所有權移轉登記予參加人及受訴
    訟告知人，系爭910之10地號土地現共有人為黃久美、蔡文
    川，系爭910之12地號土地現共有人為沈利夫、鄭明昌、楊
    卉絨、李錦綢、楊士弘、林原標、陳秀玉等7人乙節（見兩
    造不爭執事項㈦、㈧），並有土地建物查詢資料可稽（見原審
    卷第65至73頁，本院前審卷二第301至315頁），故被上訴人
    2人就系爭2筆土地，已非所有權人，喪失處分權，而無法履
    行其等依系爭協議書、另案調解內容約定之給付內容。且此
    係因被上訴人2人將系爭2筆土地出賣並分別移轉所有權登記
    予參加人、受訴訟告知人所致，係可歸責被上訴人2人之事
    由，致給付不能，應堪認定。被上訴人2人辯稱：上訴人在
    系爭2筆土地移轉登記予他人後，才為本件之請求，此係不
    可歸責於伊等之事由，伊等免給付義務乙節，自不可採。
　㈣上訴人主張：因可歸責於被上訴人2人之事由，致伊所有同段
    951、944之1地號土地，未能通行系爭2筆土地及不能就系爭
    2筆土地設定地役權，而受有損害806萬9,418元，伊自得依
    民法第226條第1項之規定，請求被上訴人2人應負給付不能
    之損害賠償責任乙節，為被上訴人2人所否認，經查：
　⒈按因可歸責於債務人之事由，致給付不能者，債權人得請求
    賠償損害；負損害賠償責任者，除法律另有規定或契約另有
    訂定外，應回復他方損害發生前之原狀；損害賠償，除法律
    另有規定或契約另有訂定外，應以填補債權人所受損害及所
    失利益為限；依通常情形，或依已定之計劃、設備或其他特
    別情事，可得預期之利益，視為所失利益，民法第226條第1
    項前段、第213條第1項、第216條分別定有明文。所謂所受
    損害，即現存財產因損害事實之發生而告減少，屣於積極損
    害：所謂所失利益，即新財產之取得，因損害事實之發生而
    受妨害，屬於消極損害。此所稱之「所失利益」，固非以現
    有此具體利益為限，或僅有取得利益之希望或可能為已足；
    然依通常情形，或依已定之計劃、設備或其他特別情事，有
    客觀之確定性時，即得稱之。
　⒉查，本件係因可歸責被上訴人2人之事由，致給付不能，已說
    明如上，上訴人依民法第226條第1項之規定，請求被上訴人
    2人賠償損害，應屬有據。又上訴人所有之同段951、944之1
    地號土地，依原規劃其南、北側均有道路可供通行並指定建
    築線以興建建物，惟因被上訴人2人未能依約履行將系爭2筆
    土地供上訴人無條件通行，並設定地役權，以保障上訴人通
    行之權利，南側無法藉由通行系爭2筆土地，及就系爭2筆土
    地設定地役權，便捷往東通行，致僅得利用北側經聯外道路
    ，有前後兩份建築規劃方案可稽（見本院卷第101至201頁）
    ，依通常情形，上訴人前開土地經設計規劃建築所可獲取之
    利益，應可認有客觀之確定性，依前開規定，上訴人自屬受
    有損害。
　⒊次查，兩造約定通行系爭2筆土地及設定地役權，係為供上訴
    人取得之同段951、944之1地號土地通行之用，則上訴人得
    否通行系爭2筆土地及設定地役權，其所受之損害，自應審
    酌上開2筆土地之價值有無因此減損。經本院囑託社團法人
    臺南市不動產估價師公會鑑定同段000○000○0地號土地於起
    訴時即106年7月25日，不能通行系爭2筆土地及不能就系爭2
    筆土地設定地役權之損害，鑑定結果認損害金額為806萬9,4
    18元，其損害金額，不因通行權或地役權有所差異，亦無法
    將損害金額區分不能通行鄰地所受損害及設定地役權所受損
    害乙節（見兩造不爭執之事項㈩），堪可認定。
　⒋依上說明，本院審酌本件上訴人得否通行系爭2筆土地及設定
    地役權，其所有之同段951、944之1地號土地價值減損金額
    為806萬9,418元，該金額即為上訴人因此所受之損害。因此
    上訴人請求被上訴人2人應給付其所受損害806萬9,418元，
    應屬有據。又按依民法第271條前段規定，數人負同一債務
    或有同一債權，而其給付可分者，除法律另有規定或契約另
    有訂定外，應各平均分擔或分受之。上訴人請求被上訴人2
    人給付187萬4,542元、擴張請求被上訴人2人另給付619萬4,
    876元，屬可分之給付，依前開規定，應即請求被上訴人2人
    各給付其93萬7,271元、309萬7,438元，均屬有據。
八、綜上所述，上訴人依民法第226條第1項規定，求為命被上訴
    人2人各給付93萬7,271元，及自106年9月13日起至清償日止
    ，按週年利率百分之5計算之利息，核屬有據，應予准許。
    從而原審所為上訴人敗訴之判決，尚有未合。上訴論旨指摘
    原判決此部分不當，求予廢棄改判，為有理由，爰由本院改
    判如主文第2項所示。又上訴人於本院擴張請求被上訴人2人
    應另各給付309萬7,438元，及自111年4月14日起至清償日止
    ，按週年利率百分之5計算之利息，為有理由，應予准許。
九、本件事證已臻明確，兩造其餘之攻擊或防禦方法及所用之證
    據，認均不足以影響本判決之結果，爰不逐一論列，附此敘
    明。
十、據上論結，本件上訴及擴張之訴均為有理由，依民事訴訟法
    第450條、第78條，判決如主文。
中　　華　　民　　國　　111 　年　　8 　　月　　18　　日
                  民事第三庭    審判長法  官  吳森豐

                                      法  官  孫玉文

                                      法  官  郭貞秀
上為正本係照原本作成。
被上訴人如不服本判決，應於收受送達後20日內向本院提出上訴
書狀，其未表明上訴理由者，應於提出上訴後20日內向本院補提
出理由書狀（均須按他造當事人之人數附繕本）上訴時應提出委
任律師或具有律師資格之人之委任狀；委任有律師資格者，另應
附具律師資格證書及釋明委任人與受任人有民事訴訟法第466條
之1第1項但書或第2項（詳附註）所定關係之釋明文書影本。如
委任律師提起上訴，發回更審後為訴之變更（追加、擴張）部分
應一併繳納上訴裁判費。
上訴人不得上訴。
中　　華　　民　　國　　111 　年　　8 　　月　　18　　日

                                      書記官  蘇玟心

【附註】
民事訴訟法第466條之1：
⑴對於第二審判決上訴，上訴人應委任律師為訴訟代理人。但上
  訴人或其法定代理人具有律師資格者，不在此限。
⑵上訴人之配偶、三親等內之血親、二親等內之姻親，或上訴人
  為法人、中央或地方機關時，其所屬專任人員具有律師資格並
  經法院認為適當者，亦得為第三審訴訟代理人。
民事訴訟法第466條之2第1項：
  上訴人無資力委任訴訟代理人者，得依訴訟救助之規定，聲請
第三審法院為之選任律師為其訴訟代理人。